【裁判字號】    98,交聲,708
【裁判日期】    980807
【裁判案由】    聲明異議
【裁判全文】
臺灣臺南地方法院交通事件裁定         98年度交聲字第708號
移送機關    交通部公路總局嘉義區監理所臺南監理站
異議人即
受處分人    甲○○
上列受處分人因違反道路交通管理處罰條例案件，對於交通部公
路總局嘉義區監理所臺南監理站民國 98年6月12日所為之裁決處
分（處分案號：嘉監南字第裁74-S00000000號）聲明異議，本院
裁定如下：
    主  文
原處分撤銷。
甲○○不罰。
    理  由
一、原處分意旨略以：受處分人即異議人甲○○（下稱異議人）
    駕駛所有車牌號碼３ＨＡ－５３１號重型機車，於民國九十
    八年二月八日十四時四十分許，在臺南市○○路○段一二三
    巷三十八號前，因駕駛執照業經註銷而仍駕駛機車之違規行
    為，經臺南市警察局交通警察隊警員逕行舉發（異議人原於
    前揭時、地，因在禁止停車處所違規停車，經該局於九十八
    年二月八日以南市警交字第Ｓ00000000號舉發違反
    道路交通管理事件通知單舉發，後經移送機關交通部公路總
    局嘉義區監理所臺南監理站電腦清查，認異議人駕駛執照業
    經註銷，遂函請臺南市警察局為本件前揭舉發），嗣經移送
    機關以其違規事證明確，依道路交通管理處罰條例第二十一
    條第一項第四款之規定，裁處異議人罰鍰新臺幣六千元。
二、本件異議意旨略以：異議人未並居住本件舉發違反道路交通
    管理事件通知單上所載之車籍址，異議人根本未收到舉發違
    反道路交通管理事件通知單，而係在不知情之情況下受罰，
    為此聲明異議，請求撤銷原處分等語。
三、按對於違反道路交通管理處罰條例之行為，逕行舉發者，應
    按已查明之資料填註車牌號碼、車輛種類、車主姓名及地址
    ，並於通知單上方空白處加註逕行舉發之文字後，由舉發機
    關送達被通知人；處理違反道路交通管理事件，有關文書送
    達之程序，依行政程序法之規定，違反道路交通管理事件統
    一裁罰基準及處理細則第十一條第一項第四款、第五條分別
    定有明文。而依行政程序法第六十八條第一項、第七十四條
    第一項、第二項規定：送達由行政機關自行或交由郵政機關
    送達；送達不能依前二條規定為之者，得將文書寄存送達地
    之地方自治或警察機關，並作送達通知書兩份，一份黏貼於
    應受送達人住居所、事務所、營業所或其就業處所門首，另
    一份交由鄰居轉交或置於該送達處所信箱或其他適當位置，
    以為送達；前項情形，由郵政機關為送達者，得將文書寄存
    於送達地之郵政機關。再前開所稱「住居所」係民法上概念
    （即民法第二十條至第二十四條所規定），指當事人依一定
    事實，足認以久住之意思，住於一定之地域者，即為設定其
    住所於該地；所謂「一定事實」，包括戶籍登記、居住情形
    等，尤以戶籍登記資料為主要依據，但不以登記為要件。而
    戶籍法所為之戶籍住址之登記（戶籍法第一條參照），採形
    式主義，未登記不發生戶籍法上效力。戶籍登記之住址（即
    戶籍所地址），則為戶籍管轄區內之處所，主要發生選舉、
    兵役、教育等公法上效力，與住居所為民法上法律行為的準
    據，發生各種民事上的效力，二者規範意旨不同。實務上戶
    籍法上的住址與民法上的住居所，絕大多數情形雖為同一處
    所，但並非當然同一，然不論法院或行政機關在調查「住所
    」時，通常均以戶籍登記的住址為認定標準。末按違反處罰
    條例之行為，自行為成立之日起；行為有連續或繼續之狀態
    者，自行為終了之日起，逾三個月不得舉發，道路交通管理
    處罰條例第九十條前段定有明文。
四、經查：
(一)、本件舉發違反道路交通管理事件通知單，係由原舉發機關臺
    南市警察局於九十八年三月八日以依郵政送達程序委由郵政
    機關以掛號送達，郵寄地址為「臺南市安平區○○○○街５
    ５號」之車籍址，然因不獲會晤異議人，亦無法付與有辨別
    事理能力之同居人、受僱人或應送達處所之接收郵件人員，
    遂於九十八年三月十一日將該舉發通知單寄存於應受送達地
    之郵政機關即「新南郵局」，並作送達通知書二份，一份黏
    貼於異議人上址門首，另一份置於該送達處所信箱或其他適
    當位置，以為送達等情，有臺南市警察局第二分局九十八年
    六月二十五日南市警二交字第０９８４２１９０３６０號函
    檢附之臺南市警察局第二分局送達證書影本一紙在卷可憑。
(二)、惟本院查核異議人戶籍資料結果，異議人之住所早於九十二
    年八月十四日即遷入至「臺南市○區○○里○○○街５１號
    」，此有異議人個人基本資料查詢結果一紙附卷可稽，異議
    人並陳稱上址為其住居址，然舉發機關透過戶政查詢系統查
    明異議人所居住之戶籍地址，乃輕而易舉之事，並無因此致
    應為送達處所不明之情形，舉發機關不為查明即逕依寄存送
    達方式為前揭送達，其送達程序即有瑕疵，況異議人縱有變
    更其應送達之處所而不向原處分機關陳明，造成住居所不明
    時，依行政程序法第七十八條第三項規定，亦應為公示送達
    而非寄存送達。從而，原舉發機關未經查明異議人之住居所
    ，即逕向異議人上開車籍地址為寄存送達，其送達程序要非
    合法，尚不生合法舉發之效力。
五、綜上所述，本件舉發通知單既未經合法送達，原舉發機關所
    為之舉發程序即未完成。揆諸前開說明，本件於異議人違反
    道路交通管理罰條例行為成立之日即九十八年二月八日起三
    個月內，舉發機關顯未依行政程序法規定為合法送達，自不
    符道路交通管理處罰條例第九十條前段行為終了之日起三個
    月內舉發之要件，移送機關仍以原處分對異議人為裁罰，容
    有不當，自應由本院裁定將原處分撤銷，另為異議人不罰之
    諭知。
六、據上論斷，應依道路交通管理處罰條例第八十七條第二項，
    道路交通案件處理辦法第二十條前段，裁定如主文。
中    華    民    國    98    年     8     月    7    日
                        交通法庭  法  官  陳金虎
以上正本證明與原本無異。
如不服本裁定應於送達後5日內向本院提出抗告狀（應附繕本）
。
                                  書記官  蔡明峰
中    華    民    國    98    年    8     月    7     日


司法院資訊處製作；財團法人民間司法改革基金會備份。
